臺灣士林地方法院刑事判決　　　　　　　　　　　　　九十二年度易字第五一四號
　　聲　請　人　臺灣士林地方法院檢察署檢察官
　　被　　　告　丁○○
右列被告因詐欺案件，經檢察官聲請簡易判決處刑（九十一年度調偵字第一二一號）
，本院士林簡易庭認為不宜以簡易判決處刑（九十二年度士簡字第八八七號），移由
本院改依通常程序審理並判決如左：
    主  文
丁○○無罪。
    理  由
一、聲請簡易判決處刑意旨略以：被告丁○○明知經濟情況不佳，竟意圖為自己不法
    所有，擅自對外招募每月新臺幣（下同）二萬元，底標二千元之互助會，並由自
    己任互助會首，會期自民國八十六年三月二十日起至八十七年十一月二十日止，
    共招得互助會會員二十員，組成二十一會（含會首）互助會，於每月二十日在臺
    北市○○區○○路五七號二樓競標，招募期間被告為使招募順利完成，竟持載有
    虛構會員「許松雄」、「黃政德」、「張志明」（互助單編號第三、六、十三號
    ）之互助會名單，佯向被害人甲○○、戊○○詐騙渠是有資力，使被害人甲○○
    、戊○○等不知情之會員陷於錯誤，誤認會員人數及其他標會條件均已成就，而
    同意加入該互助會，並繳納首會會款予被告。嗣被告因經濟狀況再度惡化，竟承
    前犯意，於開標十三會後即八十七年四月某日旋惡意宣布倒會，捲款逃逸無蹤、
    不知去向，而被害人甲○○、戊○○等人於追償無門後始知受騙，因認被告涉有
    刑法第三百三十九條第一項之詐欺取財罪嫌。
二、按犯罪事實應依證據認定之，無證據不得認定其犯罪事實；又不能證明被告犯罪
    者，應諭知無罪之判決，刑事訟訴法第一百五十四條第二項、第三百零一條第一
    項分別定有明文。次按認定不利於被告之事實，須依積極證據，苟積極證據不足
    為不利於被告事實之認定時，即應為有利於被告之認定，更不必有何有利之證據
    ；又事實之認定，應憑證據，如未能發現相當之證據，或證據不足以證明，自不
    能以推測或擬制之方法，以為裁判之基礎；且認定犯罪事實所憑之證據，無論直
    接或間接證據，其為訴訟上之證明，須達於通常一般之人均不致有所懷疑，而得
    確信其為真實之程度者，始得據為有罪之認定，倘其證明尚未達到此一程度，而
    有合理之懷疑存在時，尚難為有罪之認定基礎，最高法院三十年上字第八一六號
    、四十年臺上字第八六號、七十六年臺上字第四九八六號分別著有判例。另告訴
    人之告訴，係以使被告受刑事訴追為目的，是其陳述是否與事實相符，仍應調查
    其他證據以資審認；且被害人之陳述如無瑕疵，且就其他方面調查又與事實相符
    ，固足採為科刑之基礎，倘其陳述尚有瑕疵，則在未究明前，遽採為論罪科刑之
    根據，即難認為適法，最高法院五十二年臺上字第一三○○號、六十一年臺上字
    第三○九九號判例均可資參照。再者，刑法第三百三十九條第一項詐欺罪之成立
    ，以行為人確有施用詐術，又被害人確因而陷於錯誤而為財物交付者始屬之，行
    為人苟未施用詐術，自不構成刑法之詐欺取財罪。
三、聲請人認被告丁○○涉有前揭詐欺取財之犯行，無非以告訴人戊○○、甲○○之
    片面指訴為其論據。訊據被告雖供承其有於前揭時、地召募上開互助會之事實，
    惟堅決否認涉有前述詐欺取財之犯行，辯稱：伊未虛列會員，許松雄、張志明、
    黃政德確實有參加上開互助會。當時伊邀鄭麗陽入會，鄭麗陽說要參加二會，其
    中一會是以其夫許松雄之名義參加。又會員丙○○有參加二會，其中一會是以黃
    政德的名義加入，後來她將以黃政德名義參加之一會（即會員編號六）頂讓給戊○○，並非頂讓劉莉華的會給戊○○，至於劉莉華的會是劉銘翔參加的，伊記得
    劉銘翔有參加二會，一會是以他的名義參加（即會員編號一七），另一會就是劉
    莉華的會等語。經查：
  （一）告訴人戊○○、甲○○雖於偵查時迭次指訴：被告虛列張志明、許松雄、黃
        政德為互助會之會員，因認被告涉有詐欺取財之罪嫌云云。然告訴人之告訴
        ，本係使被告受刑事訴追為目的，故其陳述是否與事實相符，已非無疑，自
        應調查其他證據以資審認其指訴內容之真偽。又告訴人戊○○、甲○○均已
        到庭陳明：伊等有依互助會單上所載之會員電話逐一撥打電話，其他會員均
        表示有參加該互助會，但撥打張志明、許松雄、黃政德之電話均無人接通或
        係空號，始認為被告有虛列張志明、許松雄、黃政德為互助會之會員，但被
        告實際上有無虛列會員，張志明、許松雄、黃政德等人有無參加該互助會，
        伊等不清楚等語在卷。況證人陳國泰（即會員編號二）、蔡秋蓮（即會員編
        號十一、二一）、楊錦坤（即會員編號十二）、賴秀娥（即會員編號十四、
        十五）、林丁美娟（即會員編號十九）、蔡善（即會員編號二十）前於警訊
        時均已證述其等有參加上開互助會等情明確，核與被告所辯上情大致相符。
        苟無其他積極證據可資佐證，實難僅憑告訴人戊○○、甲○○之片面臆測，
        即以推測或擬制之方法，任意推定被告有何虛列會員之行為。
  （二）證人張志明（即會員編號十三）已到庭證稱：伊有參加被告所召集之上開互
        助會，當時是被告邀伊入會，伊已經是死會等語（見本院九十二年十二月二
        十九日審判筆錄第十六、十七頁）。證人洪靜嫻（原名為乙○○，即會員編
        號九）亦到庭證稱：伊有參加一會，伊的親家許松雄（即會員編號三）及親
        家母鄭麗陽（即會員編號四）各參加一會，許松雄、鄭麗陽的會是由被告去
        找鄭麗陽入會等語（見本院九十二年十二月二十九日審判筆錄第二一、二三
        頁），核與被告所辯上情悉相符合，是被告辯稱：張志明、許松雄確有參加
        其召集之上開互助會等情屬實，堪予採信。
  （三）告訴人戊○○雖指稱：當時丙○○表示經濟狀況不佳，所以要將其中一會頂
        讓給伊，故有將「劉莉華」的會（即會員編號五）頂讓給伊，後來伊即依丙○○之指示，將會款匯入被告帳戶云云。然查：被告已辯明：劉莉華的會（
        即會員編號五）是劉銘翔參加的，並非丙○○參加的，伊記得劉銘翔有參加
        二會，一會是以他的名義參加（即會員編號一七），另一會就是劉莉華。當
        時會員丙○○雖有參加二會，但其中一會是以黃政德的名義加入，後來她是
        將黃政德的會（即會員編號六）頂讓給戊○○，並非頂讓劉莉華的會等語在
        卷，苟無其他積極證據可資佐證，已難僅憑告訴人戊○○之片面指訴，率爾
        認定被告有虛列會員黃政德之情事。況告訴人戊○○已到庭陳明：實際上互
        助會之會員伊僅認識丙○○而已，是丙○○告訴伊所承接的是劉莉華的會，
        但實際上丙○○是將何人的會頂讓給伊，伊不清楚等語；而證人丙○○經本
        院多次傳喚均未到庭作證，是被告所辯其未虛列會員黃政德，當時丙○○是
        將黃政德的會頂讓給戊○○，並非頂讓劉莉華的會乙節，尚非無據，倘無其
        他積極證據可資佐證，自難僅憑告訴人戊○○之片面臆測，即以推測或擬制
        之方法，推定被告有虛列會員黃政德之事實。
  （四）末查，被告雖不否認其所召集之上開互助會嗣於八十七年間因故宣布倒會，
        然已辯明：上開互助會係因部分死會會員如丙○○、李秀春等人未繼續繳納
        會款，故無法維持該會而宣告倒會等語在卷，況被告事後已與告訴人戊○○
        、甲○○成立民事和解，有和解書二份在卷可稽，益徵被告自始應無不法所
        有之詐欺意圖。
  （五）綜上所述，被告所辯上開各節尚非無據，堪予採信，從而被告既未有虛列會
        員張志明、許松雄、黃政德之情事，已如前述，自難認被告有何施用詐術之
        行為，核其所為應無構成詐欺取財罪之餘地。是聲請人所舉證據既不足證明
        被告涉有聲請簡易判決處刑書所載之詐欺犯行，苟無其他積極證據足資證明
        被告確有虛列會員之行為，自難僅憑告訴人戊○○、甲○○存有瑕疵之片面
        指訴，即以推測或擬制之方法，率爾認定被告涉有前揭詐欺取財之犯行，此
        外本院依職權調查證據結果，復查無其他積極證據可資證明被告有何詐欺犯
        行，不能證明被告犯罪，自應為被告無罪之諭知。
據上論斷，應依刑事訴訟法第四百五十二條、第三百零一條第一項，判決如主文。
本案經檢察官吳怡明到庭執行職務。
中      華      民      國    九十三    年      三      月      一      日
                                  臺灣士林地方法院刑事第一庭
                                      審判長法  官  林  清  吉
                                            法  官  楊  迺  伶
                                            法  官  陳  章  榮
右正本證明與原本無異。
如不服本判決，應於判決送達後十日內，向本院提出上訴狀。
                                            書記官  嚴  慧  萍
中      華      民      國    九十三    年      三      月      五      日
